最高法院民事判決　　　　　　　　　　　　　　　八十六年度台上字第二七○二號
　　上　訴　人　甲○○
　　被 上訴 人　乙○○
　　　　　　　　徐關保
　　　　　　　　張圓妹
　　　　　　　　黃盛時
　　　　　　　　黃盛谷
　　　　　　　　黃淑妲
　　　　　　　　黃蓮妲
　　　　　　　　黃盛竹
　　　　　　　　黃盛英
　　　　　　　　丙○○
右當事人間請求所有權移轉登記事件，上訴人對於中華民國八十六年五月十九日台灣
高等法院花蓮分院第二審更審判決（八十六年度上更(三)字第三號），提起上訴，本院
判決如左：
    主  文
上訴駁回。
第三審訴訟費用由上訴人負擔。
    理  由
本件上訴人主張：坐落花蓮縣新城鄉○○段一－二二三二號至一－二二四七號土地十
六筆（下稱系爭土地），係自同段一－二一一四號土地分割而來，原屬第一審共同被
告王壽宣所有。王壽宣於民國七十年八月三十日將系爭土地出賣與被上訴人乙○○、
徐關保及黃文贊三人（下稱乙○○等三人。又黃文贊係被上訴人張圓妹以次七人之被
繼承人）。於未辦理所有權移轉登記前，乙○○等三人復於七十三年一月六日將該土
地出賣與被上訴人丙○○。再由丙○○及其女即第一審共同被告邱瑞玉於七十九年四
月二十六日將之出賣與伊，亦均未辦理所有權移轉登記。因黃文贊已於七十四年四月
二十五日死亡，應由其繼承人即被上訴人張圓妹以次七人繼承。伊依上開買賣契約及
代位權之法律關係，得請求王壽宣及被上訴人遞次辦理系爭土地所有權移轉登記與伊
指定之人等情。求為命王壽宣將系爭土地所有權移轉登記與乙○○、徐關保及張圓妹
以次七人（下稱乙○○等九人），再由乙○○等九人共同將該土地所有權移轉登記與
丙○○後，由丙○○、邱瑞玉將系爭土地中一－二二三二號至一－二二三九號土地八
筆之所有權移轉登記與伊所指定之訴外人吳振源；將一－二二四○號至一－二二四七
號土地八筆之所有權移轉登記與伊所指定之訴外人李燕卿之判決（按：其中請求王壽
宣辦理土地所有權移轉登記部分，經本院發回前原審判決王壽宣敗訴，未據其聲明不
服，已告確定。又上訴人對第一審共同被告邱瑞玉請求部分，前經原審八十四年度上
更(二)字第一○號判決上訴人敗訴，上訴人對之未聲明不服，亦告確定。）
被上訴人乙○○等九人以：被上訴人丙○○未具自耕能力，伊與丙○○間之買賣契約
自始無效。且因丙○○違約未付清價款，業經伊解除買賣契約，上訴人即無從代位丙
○○請求伊履行買賣契約等語置辯。
被上訴人丙○○則以：伊與被上訴人乙○○等間之買賣契約雖屬有效，然伊與上訴人
間之買賣契約，因上訴人違約未付清買賣價金，伊已解除該買賣契約，上訴人即不得
再依該買賣契約為請求等語，資為抗辯。
原審以：上訴人主張被上訴人乙○○等三人，於七十三年一月六日與被上訴人丙○○
訂立買賣契約，將系爭土地出賣予丙○○之事實，固為被上訴人所不爭執，惟系爭土
地均坐落於花蓮縣新城鄉，於七十三年間，仍屬農地，有土地登記簿謄本可稽，而被
上訴人丙○○之住所地係在花蓮縣瑞穗鄉，與系爭土地間，相隔有光復鄉、鳳林鎮、
壽豐鄉及花蓮市，距離遠超過十公里，為上訴人所不爭。是依花蓮縣瑞穗鄉公所八十
六年四月三日瑞鄉農字第三○○五號函附之內政部於六十五年一月二十六日訂頒之「
農地承受人自耕能力證明書之申請及核發注意事項」第五條第四款規定：「住所與其
承受農地之交通路線不得超過十公里」之旨及該鄉公所八十六年四月二十一日瑞鄉農
字第三六五二號函示，丙○○於七十三年一月六日訂立前開契約時，是否具有自耕能
力，應依上述注意事項辦理等情觀之，被上訴人丙○○於訂約時，顯然不具有自耕能
力。前此該鄉公所固曾二度函稱丙○○具有自耕能力云云，然該函實係承辦人員「誤
認」擬自耕之農地係在花蓮縣「瑞穗鄉」所致。被上訴人丙○○於七十三年一月六日
對系爭土地實無自耕能力，既經該鄉公所農業課承辦人李連福結證屬實，依土地法第
三十條第一項規定，丙○○與乙○○等三人間於七十三年一月六日所訂立之系爭土地
買賣契約，即係以不能之給付為契約標的。揆之民法第二百四十六條第一項前段規定
，該契約自屬無效。殊不因系爭土地嗣後變更為非農地，而可使該無效之契約成為有
效（參照最高法院六十六年台上字第二六五五號判例）。則丙○○於該契約無效後，
已不得據以請求被上訴人乙○○等九人為系爭土地之所有權移轉登記，縱上訴人與丙
○○於七十九年四月二十六日訂立之系爭土地買賣契約，尚屬有效存在，仍因丙○○
對乙○○等九人已無權利存在，而無容上訴人「代位」丙○○向乙○○等九人請求辦
理系爭土地所有權移轉登記與丙○○，再由丙○○移轉登記與上訴人指定之訴外人吳
振源、李燕卿等人之餘地。上訴人所為本件之請求，於法不合，不應准許。為原審心
證之所由得，並明上訴人於原審言詞辯論期日雖具狀主張：「果因丙○○不具自耕
能力，而認原訂買賣契約為無效，但七十四年後，系爭土地（變更為非農地），於不
具自耕農身分者，亦可購買時，被上訴人乙○○等人已承認原契約之效力而續予履行
，可認雙方因新的意思合致，已依原契約內容成立新的買賣契約，丙○○與乙○○等
人間之買賣契約自尚屬有效」云云，惟經原審行使闡明權後，上訴人既明確陳稱：「
並無變更原起訴之法律關係之意思，仍本於原起訴所主張之請求權為請求」等語，原
審即衹得就原來之訴訟標的為裁判，而毋庸論及兩造間是否於七十四年後，成立新的
買賣契約等意見。乃予維持第一審所為上訴人敗訴之判決，駁回其上訴，經核於法洵
無違誤。上訴論旨猶以：被上訴人乙○○與丙○○間於七十四年後之七十九年十二月
二十六日因訂立協議書，已有依原契約條件成立新契約之合意，上訴人自可依該新買
賣契約行使代位請求之權利，且此項主張，僅為更正事實上之陳述等詞，指摘原審採
證、認事之職權行使及所持之法律見解為不當，求予廢棄原判決，非有理由。至上訴
人可否另以其所稱之雙方已「成立新的買賣契約」為請求，係屬別一問題，附此明
。
據上論結，本件上訴為無理由，依民事訴訟法第四百八十一條、第四百四十九條第一
項、第七十八條，判決如主文。
中      華      民      國    八十六    年      八      月     三十     日
                              最高法院民事第七庭
                                  審判長法官  朱  錦  娟
                                        法官  蘇  茂  秋
                                        法官  蘇  達  志
                                        法官  顏  南  全
                                        法官  葉  賽  鶯
      右正本證明與原本無異
                                              書  記  官
中      華      民      國    八十六    年      九      月     十三     日
